【裁判字號】    92,訴,1739
【裁判日期】    921003
【裁判案由】    給付報酬
【裁判全文】
臺灣臺中地方法院民事判決                    九十二年度訴字第一七三九號
    原      告  己○○
                甲○○
    被      告  庚○○
                乙○○○
                戊○○
                丁○○
    右  一  人  丙○○
    訴訟代理人
右當事人間請求給付報酬事件，於中華民國九十二年九月十九日言詞辯論終結，本院
判決如左：
    主      文
被告庚○○應給付原告新台幣伍萬伍仟捌佰捌拾肆元，及自民國九十二年六月二十六
日起，至清償日止，按年息百分之五計算之利息。
原告其餘之訴駁回。
訴訟費用由被告庚○○負擔百分之六，餘由原告負擔。
本判決第一項原告勝訴部分，得為假執行。
    事      實
甲、原告方面：
壹、聲明：
一、被告庚○○應給付原告新台幣（下同）一百萬元，及自起訴狀繕本送達之翌日（
    即九十二年六月二十六日）起，至清償日止，按年息百分之五計算之利息。
二、被告丁○○應給付被告庚○○三十三萬元，及自起訴狀繕本送達被告之翌日起，
    至清償日止，按年息百分之五計算之利息，再由被告庚○○給付予原告。
三、被告乙○○○應給付被告庚○○五萬五千元，及自起訴狀繕本送達被告之翌日起
    ，至清償日止，按年息百分之五計算之利息，再由被告庚○○給付予原告。
四、被告戊○○應給付被告庚○○五萬五千元，及自起訴狀繕本送達被告之翌日起，
    至清償日止，按年息百分之五計算之利息，再由被告庚○○給付予原告。
貳、陳述：
一、被告等人欲辦理徵收補助款之領取手續，因歷經五年無法領取，乃由被告共同推
    派代表即被告庚○○，向原告立下承諾書據，承諾如原告能辦成，自願將領取之
    補償款二百三十四萬元二分之一即一百一十七萬元給付原告以為酬勞，惟因上開
    二百三十四萬元補償款中，黃氏問尚不能領取，扣除該部分為二百萬元，是被告
    等親屬已領之款項為二百萬元，其二分之一即為一百萬元，被告應給付該數額款
    項予原告，按經原告一年多辛勞付出人力、心力、財力，始代辦完成領取二百萬
    元，被告庚○○依約即應給付原告一百萬元，而被告等人依彰化縣政府之通知，
    已領取徵收補償費二百萬元中，其中丁○○領取六十七萬元、乙○○○、戊○○
    各領取十一萬元，應各依約給付原告三十三萬元、五萬五千元、五萬五千元，並
    交由庚○○轉交原告。惟經原告催告被告等人給付，迄今仍未付分文，爰依報酬
    給付請求權，起訴請求被告等人給付如聲明所示。
二、對被告抗辯之陳述：
（一）被告等人雖僅有被告庚○○一人在承諾書據上簽名，其他被告未為簽章，然該
      承諾書既係被告庚○○經其他被告同意而為之意思表示，其他被告自應受其拘
      束。按其他被告若未同意由被告庚○○代表與原告簽約，其他被告何會將聲請
      補償款之證件及蓋章，交由庚○○代辦？且被告等人應知悉要將所領之一半款
      項交給原告，否則被告庚○○僅得領款十一萬元，其何會承諾給付原告一百一
      十七萬元？顯見被告等人係委派代表庚○○與原告訂約承諾給付報酬無誤。
（二）被告等人均在黃清廷繼承系統表下蓋章，其意思即表示請庚○○總代辦全體徵
      收補償費事宜，再轉請原告代辦，且另二位親屬黃金耀、賴銀杏現住日本，其
      等補償業已請領完畢，該報酬五十萬元應合併於被告庚○○應為給付之一百萬
      元內。被告等人既然口頭同意原告代為辦理補償款申請事宜，在民法上亦屬有
      效契約，自應依承諾書記載給付報酬。
參、證據：提出承諾書據一份、彰化縣政府公文一份、被告庚○○所寫領款數據之便
    條紙一張、存證信函四份、繼承系統表一份、授權書二份、彰化縣溪湖地政事務
    函一份、外交部領事事務局函一份、內政部出入境管理局函一份、彰化縣員林鎮
    戶政事務所函一份、台中市西區戶政事務所函一份、台北市大同區戶地事務函一
    份、彰化市戶政事務所函一份為證，並請求傳訊證人黃逢霖。
乙、被告庚○○方面：未於最後言詞辯論期日到庭，惟前曾到庭聲明、陳述如下：
壹、聲明：駁回原告之訴。
貳、陳述：自八十八年被告庚○○即開始請土地代書辦理系爭補償款之領取，惟因日
    據時代繼承人無法全部找到，戶籍無法全部集中聯絡，以致土地代書無法辦理。
    直至九十年十一月間，經朋友介紹由原告甲○○為被告庚○○代辦此事，當初約
    定是由原告為被告庚○○申請補償款，且全部之補償款若由被告庚○○一人領取
    ，被告庚○○即給付全部應領補償款之一半款項予原告，惟被告庚○○並非代表
    全體繼承人與原告訂約，且事後被告庚○○僅領得十一萬一千七百六十八元，原
    告等人無法達成承諾書之約定，以致被告庚○○無法取得全部補償款，自無庸給
    付一百一十七萬元之報酬予原告。
參、證據：提出彰化縣政府等函文十件、授權書二份、繼承系統表一份、死亡證明書
    、印鑑證明各四份、土地所有權狀一份、土地登記謄本一份、日據時代全戶戶籍
    謄本一份、補償費三聯單三份、領款收據一份為證。
丙、被告丁○○、乙○○○、戊○○方面：
壹、聲明：駁回原告之訴。
貳、陳述：被告等人不知原告所提承諾書據之存在，被告等人從未與原告簽訂任何契
    約，承諾將所領之徵收補償款給付二分之一予原告。按庚○○並非被告等人之代
    理人，其無代表全體繼承人為意思表示之權利，原告妄稱被告庚○○有代表全體
    繼承人之權利，顯不可採。況系爭承諾書據上，亦未載被告庚○○系代表全體繼
    承人，且該書據亦無全體繼承人之簽章，原告主張被告庚○○得全體繼承人之同
    意，代表全體繼承人與原告訂約，非屬事實。庚○○與原告訂約僅為庚○○個人
    之行為與其他人無關，被告等人不受該承諾書據所載條件之拘束。
參、證據：提出黃清廷所有權狀一份、彰化縣政府府地權字第０九二００六一四五九
    號函一份、承諾書據一份、各繼承人繼承金額清單一份為證。    理  由
一、被告庚○○未於最後言詞辯論期日到場，核無民事訴訟法第三百八十六條各款所
    列情形，爰依原告之聲請，由其一造辯論而為判決。
二、本件原告起訴主張：被告等人欲辦理徵收補助款之領取手續，乃由被告共同推代
    表即被告庚○○，向原告立下承諾書據，承諾於原告代為辦理補償請領事宜完成
    後，自願將領取之款項二分之一數額給付原告，後經原告代辦完成領取二百萬元
    ，惟被告等人經催告未為給付，爰依約請求被告庚○○給付原告一百萬元，而被
    告丁○○因領取六十七萬元補償款、被告乙○○○、戊○○則各領取十一萬元，
    其等應各依約將所領之補償款之二分之一，依序為三十三萬元、五萬五千元、五
    萬五千元，交由庚○○轉交原告等語。被告庚○○固不否認有與原告書寫系爭承
    諾書據，惟辯稱：當初約定是由原告為庚○○申請補償款，且全部之補償款應由
    被告庚○○一人獨自領取，庚○○即給付所領之款項之二分之一予原告，庚○○
    非代表全體繼承人與原告訂約，且事後被告庚○○僅領得十一萬一千七百六十八
    元，原告等人無法達承諾書之約定，以致被告庚○○無法付一百一十七萬元之報
    酬予原告等語；被告丁○○、乙○○○、戊○○等人則否認有與原告訂立系爭承
    諾書據，亦否認有授權被告庚○○與原告訂立系爭承諾書，且否認有承諾給付任
    何款項予原告等語置辯。
二、按當事人主張有利於己之事實者，就其事實有舉證之責任。民事訴訟法第二百七
    十七條第一項前段定有明文。本件原告主張其與被告等人訂有系爭承諾書據，被
    告等人委託原告代被告申領土地補償款，且承諾於被告等人領取後，應將所得領
    受之款項一半給付予原告，惟該事實業為被告所否認，是原告就上開主張有利於
    己之事實，自應負舉證之責任。雖原告提出承諾書據一份、彰化縣政府公文一份
    、被告庚○○所寫領款數據之便條紙一張、存證信函四份、繼承系統表一份、授
    權書二份、彰化縣溪湖地政事務函一份、外交部領事事務局函一份、內政部出入
    境管理局函一份、彰化縣員林鎮戶政事務所函一份、台中市西區戶政事務所函一
    份、台北市大同區戶地事務函一份、彰化市戶政事務所函一份為證，並舉證人黃
    逢霖到庭陳證，惟查：
（一）系爭土地徵收補償款事件，被告庚○○業已領得土地徵收補償款一十一萬一千
      七百六十八元，而被告丁○○領取六十七萬零五百七十元、被告乙○○○領取
      一十一萬一千零五十二元、被告戊○○領取一十一萬一千七百六十八元，為被
      告所不爭執，並有被告庚○○所書寫而交付原告之計算便條紙一張在卷可參，
      自堪信為真實。又本件原告所提附卷之承諾書據，其書據上記載：「本人庚○○所有埔心鄉○○段四九二之五、之八、之一０等筆土地，被政府徵收，預計
      可獲得補償費新台幣二百三十四萬零七百零四元．．．茲委託己○○先生及甲○○先生兩位代辦，俟辦妥領取後，．．承諾自願酬勞給付該預計金額之一半
      （即一百一十七萬三百五十二元）予兩位，以聊表辛勞謝意。．．此據己○○
      甲○○先生。立承諾書人庚○○、己○○、甲○○．．中華民國九十年十一月
      五日。」等語，依上開記載：系爭承諾書當事人為庚○○及原告己○○、甲○○，被告丁○○、乙○○○、戊○○等人均非契約當事人，雖原告一再主張被
      告丁○○、乙○○○、戊○○等人有授權被告庚○○與原告訂約云云，惟此為
      被告丁○○、乙○○○、戊○○所否認，而被告庚○○亦到庭陳稱：系爭承諾
      書據為其個人與原告所訂立，其非代表全體繼承人為之，原告前述主張被告丁○○、乙○○○、戊○○等人有授權被告庚○○與原告訂約之事實，即難遽採
      。況系爭承諾書據書面，其上並無庚○○代理被告丁○○、乙○○○、戊○○
      等人之記載，且無被告丁○○、乙○○○、戊○○等人之簽章，尚難依系爭承
      諾書據，即認被告丁○○、乙○○○、戊○○等人有與原告約定承諾書據所載
      之約定。另系爭承諾書據為庚○○個人與原告所訂立，且將系爭被徵收之土地
      三筆均載為被告庚○○所有，書據上更記載被告庚○○可領取二百三十四萬零
      七百零四元，並承諾於領取上開金額後，再行給付一百一十七萬零三百五十二
      元予原告，顯見被告庚○○抗辯於訂約之初，其固同意將所領補償款之二分之
      一給付與原告，惟同時係約定，如原告辦理結果，全部補償款均由其一人領取
      時，其方須將一百一十七萬零三百五十二元給付予原告之事實，應屬可採，否
      則被告庚○○依其應繼分可請領之款項僅一十一萬一千七百六十八元，且其本
      人亦僅取得上開一十一萬一千七百六十八元，其何有承諾給付原告一百一十七
      萬零三百五十二元之理？
（二）又原告復舉證人黃逢霖即原告己○○之子到庭陳稱：「（本件系爭辦理補償款
      是否知情？）答：被告庚○○經常來我們家來洽商本件辦理補償款的事情，只
      有被告庚○○來而已，他們寫的契約書我有看過，當初庚○○告訴原告說，辦
      了五年多都辦不出來，如果原告可以辦得出來，願意把領到的錢一半給原告，
      是庚○○代表其他的親戚來跟我們定契約，所以契約書上面沒有其他的人的簽
      名，其他的人我都沒有看過，都是原告兩人跟庚○○到處去處理，我所聽的都
      是庚○○跟原告講的，後來有辦理出來，但是庚○○都沒有給錢。」等語，按
      依證人黃逢霖上開陳述，其僅見聞被告庚○○與原告二人接洽，就其他被告則
      未曾謀面，且過程中僅庚○○與原告二人接洽、訂約，是被告丁○○、乙○○○、戊○○等人抗辯未與原告謀面訂約之事實，應屬可採。至於證人陳述見聞
      庚○○表示代表其他親戚辦理等情，此與庚○○之陳述情節不同，況其陳述縱
      使為真，被告丁○○、乙○○○、戊○○等人業已表示未授權庚○○與原告訂
      立系爭承諾書據，而原告就被告丁○○、乙○○○、戊○○等人有為授權之積
      極事實，復未能舉證證明，是難依證人之陳述即認被告丁○○、乙○○○、戊○○等人有承諾給付其等所領之補償費二分之一予原告。
（三）另原告所提彰化縣政府公文一份、繼承系統表一份、授權書二份、彰化縣溪湖
      地政事務函一份、外交部領事事務局函一份、內政部出入境管理局函一份、彰
      化縣員林鎮戶政事務所函一份、台中市西區戶政事務所函一份、台北市大同區
      戶地事務函一份、彰化市戶政事務所函一份等書據，均為原告受被告庚○○之
      託辦理申請事宜之文書，其上未載被告丁○○、乙○○○、戊○○等人有承諾
      給付原告補償款之事實，更無記載庚○○代理其他被告與原告訂立系爭承諾書
      據之事實，自難以該等書據即認被告丁○○、乙○○○、戊○○等人有承諾給
      付原告補償款之事實。又原告所提附卷之被告庚○○所書寫領款數額便條紙一
      張，其僅記載各繼承人可領款項之數額，而存證信函四份，亦為原告自行製作
      之文書，是顯難依該等文書之記載即認被告丁○○、乙○○○、戊○○等人，
      有承諾給付其等所領之補償費二分之一予原告之事實。
（四）基上所述，本件承諾書據為被告庚○○個人與原告訂立，為被告庚○○對原告
      個人之承諾，被告丁○○、乙○○○、戊○○等人非屬當事人，自不受其拘束
      ，原告主張被告丁○○、乙○○○、戊○○等人應受該承諾書記載之拘束，而
      有將所領補償款之二分之一，先給付予之被告庚○○，再由庚○○交付予原告
      之義務，自無可採。又被告庚○○既與原告約定，如全部補償金額由其一人領
      取，其願將一半金額給付原告，其顯有與原告合意將所領取之補償金額之二分
      之一作為報酬給付予原告之意，是被告庚○○自有將其所領受補償金額一十一
      萬一千七百八元之二分之一（即五萬五千八百八十四元）給付予原告之義務，
      原告請求被告庚○○給付，於上開數額範圍內，應屬有據。
三、綜上所述，本件被告丁○○、乙○○○、戊○○等人既非系爭承諾書據之當事人
    ，從而，原告依委任報酬請求權之法律關係，訴請被告丁○○、乙○○○、戊○○等人，各給付如前述原告訴之聲明第二、三、四項所載之金額予庚○○，再由
    庚○○交付原告，即無理由，應予駁回；又被告庚○○既與原告訂立系爭承諾書
    據，並承諾將其領之補償款之二分之一給付原告，是原告依委任報酬請求權之法
    律關係，訴請被告庚○○給付五萬五千八百八十四元，及自起訴狀繕本送達被告
    庚○○之翌日（即九十二年六月二十六日）起，至清償日止，按年息百分之五計
    算之利息，為有理由，應予准許，原告逾此部分之請求，則無理由，應予駁回。
四、本案事證已臻明確，兩造其餘攻擊防禦方法及舉證，於判決結果不生影響，毋庸
    逐一論列，附此敘明。
五、本判決第一項原告勝訴部分，所命給付金額為五萬五千八百八十四元，未逾五十
    萬元，爰依職權宣告假執行。
六、據上論結，本件原告之訴為一部有理由，一部無理由，爰依民事訴訟法第三百八
    十五條第一項前段、第七十九條、第三百八十九條第一項第五款，判決如主文。
中      華      民      國      九十二        年      十    月    三    日
                                    台灣台中地方法院民事第三庭
~B法      官  王金洲
右為正本，係照原本作成。
如對本判決上訴，須於判決送達後廿日內向本院提出上訴狀（須附繕本）。
中      華      民      國      九十二        年      十    月    三    日
~B法院書記官


司法院資訊處製作；財團法人民間司法改革基金會備份。
